最　高　行　政　法　院　判　決　　　　　　　　　九十一年度判字第一六○四號
　　上　訴　人　龍實業有限公司
　　代　表　人　甲○○
　　上　訴　人　丙○○
　　被 上訴 人　經濟部智慧財產局
　　代　表　人　乙○○
右當事人間因發明專利申請事件，上訴人對於中華民國九十年五月三十一日臺北高等
行政法院八十九年度訴字第一一九○號判決，提起上訴，本院判決如左：
　　主  文
上訴駁回。
上訴審訴訟費用由上訴人負擔。
　　理  由
上訴人起訴主張：一、按專利法第九十一條條文規定意旨可知，即使某人依其新製造
方法所製造之物品與另一舊物品相同，惟若該新製造方法與習知之製造方法不同，則
該新製造方法之合法權益應給予保障。換言之，即該新製造方法符合專利法之規定，
應給予發明專利。本案申請發明專利之標的係「沐浴用袋刷之製造方法」，而本案申
請專利範圍所揭露之技術手段係由一系列步驟所組成之「製法」，並非沐浴用袋刷之
「結構」。按前揭法條規定，即使依本案製法所製成之「沐浴用袋刷」係習知之物品
，而其結構亦與習知之物品相同或近似，惟本案申請發明專利之技術手段係「製法」
而非「結構」，論究本案是否應獲准專利，自應以「製法」之觀點審查本案之可專利
性，倘本案之製法與習知製造沐浴用袋刷之「製法」不同，且具有可專利性，理當獲
准發明專利。二、本案申請發明之標的係屬「方法發明」，並非「物品或結構」之發
明，被上訴人卻以「結構」之先行技術來否定本案「製法」進步性之審查上之謬誤，
亦持與被上訴人相同之謬誤觀點。據此，被上訴人以「結構」之觀點來否定本案「製
法」之進步性，其原處分在認事用法上顯然不當。三、按在認定申請專利之「新發明
」時，應依申請專利範圍之「請求項所載之發明」之內容為之。對於某一請求項之權
利解釋，應以該項所述之整體技術構成合併考量之，因為該請求項所載事項係一整體
性之技術思想，不宜單就某一元件或某一局部技術作為認定之結論。查本案之製法有
二，分別揭露於申請專利範圍第一項及第八項，換言之，完整地實施本案申請專利範
圍所述步驟之製法，始可製成一「扁平型」袋刷，缺少任何步驟皆無法製成「扁平型
」之袋刷。惟被上訴人卻認為本案製法中僅有「經熱軋裝置膠合開口端之膠合動作及
將開放端翻摺而包覆鬆緊帶」二部分之技術方為製法之技術主體，而「將管狀網滾軋
成波浪狀」之技術並不是本案之技術重點。被上訴人將本案製法不當地分割再判斷各
部分技術進步性之作法，甚為不當。進一步言之，由於該「將管狀網滾軋成波浪狀」
之技術手段係一種「製法」而非「結構」，因此，被上訴人以「結構」之先行技術與
該等「製法」技術比較，進而論定該等技術不具進步性，顯然有誤。此外，上訴人必
須再指出，以超音波或高週波膠合開口端僅為本案「申請專利範圍」中所揭封閉網管
開口端之技術之「眾多實施方式之一」，換言之，本案封閉開口端之技術重點係在於
如何將網管封閉，並不一定須以超音波或高週波將開口端膠合，事實上，以車縫方式
將開口端封閉較佳。四、專利法第二十九條明文規定，利用他人之發明或新型再發明
者，申請發明專利。前項之再發明，係指利用他人發明或新型之主要技術內容所完成
之發明。爰其法意，即使發明之技術構成中有利用他人發明或新型之技術內容，其亦
得申請為發明專利。再者，如前項所述，論究一發明之可專利性，須以請求項所述之
整體技術構成合併考量之，不宜單就某一元件或某一局部技術作為認定之結論。換言
之，即使一製法之發明其申請專利範圍中所揭之技術有運用部分之習知技術，惟只須
其整體技術手段確實符合發明專利之規定，亦可獲准發明專利。事實上，即使係所謂
之「基礎專利」，其申請專利範圍中各局部技術亦不可能皆為全新且具進步性者。據
此，即使本案申請專利範圍所揭之製法中有部分之技術係習知者，惟如前所述，整體
觀之，本案仍符合發明專利之規定等語，爰請判決將訴願決定及原處分均撤銷。
被上訴人則以：一、先前技術如第00000000號「手動刷淨布」發明專利案（
下稱引證一）、第00000000號「吸塵器過濾袋」新型專利案（下稱引證二）
，其熱固化膠合技術已揭露為超音波或高週波膠合方式，此方式與本案主要特徵「藉
由熱軋裝置膠合開口端之膠合動作是相同製造方式」，其次，第00000000號
「可容置香皂之洗澡網體裝置」新型專利案（下稱引證三），揭露端緣翻摺技巧與本
案主要特徵「開放端翻摺而包覆鬆緊帶」之技術方法是相同。以上三引證案均揭露本
案之製造方法，其製作之技術原理並無所謂創新內容，更難謂具有新穎性、進步性，
更非起訴理由所稱之「新方法製造舊物品」。二、原處分並無起訴理由所指以「結構
」之先行技術與本案之「製法」比較之情事，而是以相當之製造技術原理相比較；本
案「管狀網滾軋成波浪狀」之技術內容乃是製成結構外觀之技術，而非為專利標的「
沐浴袋刷之製造方法」之主要全部技術原理。又發明中之技術構成中有利用他人發明
或新型之技術內容，雖可申請為發明專利，但是本案之專利範圍獨立項乃包含引證案
之技術原理，又無新原理之創新；據上論結，本案乃是運用申請前既有技術內容者，
所能輕易完成，不具進步性之事實至為明確等語資為抗辯。
原審斟酌全辯論意旨及調查證據之結果，以：系爭第00000000號「沐浴用袋
刷之製造方法」發明專利申請案，係一種沐浴用袋刷之製造方法，其主要特徵係取用
具適當長度與直徑之管狀網，經熱軋裝置將該管狀網滾軋成沿一預定方向呈連續起伏
之波浪狀扁平袋，再經疊置成型及翻轉技巧而成；其特徵可分為三部分：一是經熱軋
裝置膠合開口端之膠合動作，二是將管狀網混軋成波浪狀之扁平型袋刷，三是將開放
端翻摺而包覆鬆緊帶。被上訴人以先前技術如第00000000號「手動刷淨布」
發明專利案（下稱引證一）、第00000000號「吸塵器過濾袋」新型專利案（
下稱引證二），其熱固化膠合技術已揭露為超音波或高週波膠合方式，此方式與系爭
案主要特徵藉由熱軋裝置膠合開口端之膠合動作是相同製造方式；其次，第0000
0000號「可容置香皂之洗澡網體裝置」新型專利案（下稱引證三），揭露端緣翻
摺技巧，與系爭案主要特徵第三部分之開放端翻摺而包覆鬆緊帶之技巧是相同；而此
兩部分是形成系爭案沐浴用袋刷之製造方法之原理技術主體。而本案第二部分是形成
扁平型、波浪狀之袋刷乃是其結構特徵用以具有清潔效果；而引證三之網體（內、外
）之結構僅與本案造形略有不同，均具有清潔效果；本案乃是應用申請前既有之技術
知識，而為熟習該項技術者所能輕易完成者，不具進步性，有違專利法第二十條第二
項之規定，乃為本件應不予專利之處分。查以製造技術原理相比較，引證一、引證二
，其熱固化膠合技術已揭露為超音波或高週波膠合方式，此方式與本案主要特徵「藉
由熱軋裝置膠合開口端之膠合動作」，係相同製造方式；其次，引證三揭露端緣翻摺
技巧，與本案主要特徵「開放端翻摺而包覆鬆緊帶」之技術方法，亦屬相同；至於上
訴人所稱之「將管狀網滾軋成波浪狀」之製程，亦包含於引證三中，此觀引證三其製
造方法主要是將其中內網體之上端切齊，再利用腕扣繩及束條封結端口，而其相對端
則形成一槽孔，此槽孔端則於內外網體往外側向上翻折前，將適當長度之彈性帶穿繞
其上而形成一圈彈性阻擋緣，使置入物不易滑出；可知與本案之主要技術特徵「將管
狀網滾軋成波浪狀之扁平型袋刷」，皆為一端封閉，另端設有彈性阻擋緣的開端，主
體為網狀材料且皆可翻摺而成為沐浴用袋刷，因此二者之技術特徵相同。以上三引證
案均已揭露本案之製造方法，本案乃是運用申請前既有技術內容者，所能輕易完成，
其製作之技術原理並無所謂創新內容，更難謂具有新穎性、進步性。遂認被上訴人為
本件應不予專利之處分，訴願決定予以維持，並無違誤，適用專利法第十九條、第二
十條之規定，駁回上訴人之訴。查本件於訴願階段經檢附上訴人訴願理由書，被上訴
人答辯書及申請卷等全部卷證資料，函請財團法人工業技術研究院審查結果，亦為與
被上訴人及訴願決定相同之認定，此項經專業機構所為之審查，具有鑑定性質，應有
其專業性、客觀性及公正性，自足可信。原判決認本案係運用申請前既有技術內容所
能輕易完成，不具創新性、新穎性及進步性，維持訴願決定及原處分，駁回上訴人之
訴，核無違誤。上訴人仍謂本案合於發明專利要件，顯係一己主觀之見。又上訴人主
張本案已取得美國專利乙節，惟其所舉該美國專利案，既非引用本案引證資料為證據
，其引證基礎資料既異，該專利案，自不足執為上訴人有利之判斷。上訴意旨指摘原
判決違誤，求為廢棄，為無理由，應予駁回。
據上論結，本件上訴為無理由，爰依行政訴訟法第二百五十五條第一項、第九十八條
第三項前段，判決如主文。
中　　華　　民　　國　　九十一　　　年　　　九　　　　月　　　五　　　　日
                    最 高 行 政 法 院  第 四 庭
                                審 判 長 法  官　　　廖　政　雄
                                         法  官　　　趙　永　康
                                         法  官　　　林　清　祥
                                         法  官　　　鍾　耀　光
                                         法  官      姜  仁  脩
右  正  本  證  明  與  原  本  無  異
　　　　　　　　　　　　　　　　　　　　 法院書記官　彭　秀　玲
中　　華　　民　　國　　九十一　　　年　　　九　　　　月　　　五　　　　日
